ACORDAO-COMPLETO-2517034

ACÓRDÃO 7974/2022 ATA 40/2022 - PRIMEIRA CÂMARA

VISTOS, relatados e discutidos estes autos de tomada de contas especial em desfavor do Sr. Manoel Almeida de Andrade (XXX.394.654-XX) , prefeito municipal de Barra de Santana/PB, em razão de não comprovação da regular aplicação dos recursos repassados pela União por meio do Convênio 830435/2007;
ACORDAM os ministros do Tribunal de Contas da União, reunidos em sessão da 1ª Câmara, diante das razões expostas pelo relator, em: 
9.1. arquivar o presente processo, com fundamento no art. 11 da Resolução TCU 344/2022, uma vez reconhecida a prescrição no caso concreto.
9.2. notificar a prolação deste acórdão ao Fundo Nacional de Desenvolvimento da Educação e ao responsável para conhecimento.

Tomada de contas especial instaurada em razão de não comprovação da regular aplicação da integralidade dos recursos repassados pela União por meio convênio para o desenvolvimento de ações para melhoria da infraestrutura da rede física escolar, com a construção de escolas no município de Barra de Santana/PB.

Primeira Câmara

Município de Barra de Santana/PB.

3. Responsável: Manoel Almeida de Andrade (XXX.394.654-XX).

13.1. Ministros presentes: Walton Alencar Rodrigues (Presidente), Benjamin Zymler, Vital do Rêgo (Relator) e Jorge Oliveira.
13.2. Ministro-Substituto presente: Weder de Oliveira.

VITAL DO RÊGO

Adoto como relatório o pronunciamento da Secretaria de Controle Externo de Tomada de Contas Especial (peça 69) a seguir transcrito, que contou com a anuência do corpo diretivo daquela unidade (peças 70 e 71) :
INTRODUÇÃO
Versam os autos acerca de tomada de contas especial instaurada pelo FNDE, em desfavor de Manoel Almeida de Andrade (CPF: XXX.394.654-XX) , em razão de não comprovação da regular aplicação dos recursos repassados pela União por meio do Convênio 830435/2007, registro Siafi 601376, (peça 8) firmado entre o FNDE e Município de Barra de Santana/PB, e que tinha por objeto o instrumento descrito como "CONCEDER APOIO FINANCEIRO  PARA O DESENVOLVIMENTO DE ACOES QUE VISAM PROPORCIONAR A SOCIEDADE A MELHORIA DA INFRA-ESTRUTURA DA REDE FISICA ESCOLAR, COM A CONSTRUCAO DE ESCOLA (S) CONFORME ESTABELECE O PROGRAMA NACIONAL DE REESTRUTURACAO E APARELHAGEM DA REDE ESCOLAR PUBLICA DE EDUCACAO INFANTIL - PROINFÂNCIA".
HISTÓRICO
Em 10/11/2020, com fundamento na IN/TCU 71/2012, alterada pela IN/TCU 76/2016 e DN/TCU 155/2016, o dirigente do FNDE autorizou a instauração da tomada de contas especial (peça 1) . O processo foi registrado no sistema e-TCE com o número 2824/2020.
O Convênio 830435/2007, registro Siafi 601376, foi firmado no valor de R$ 876.561,59, sendo R$ 867.700,00 à conta do concedente e R$ 8.861,59 referentes à contrapartida do convenente. Teve vigência de 27/12/2007 a 30/4/2011, com prazo para apresentação da prestação de contas em 29/6/2011. Os repasses efetivos da União totalizaram R$ 867.700,00 (peça 4) .
A prestação de contas e complementações enviadas foram analisadas por meio do documento constante na peça 21 (Parecer Técnico de Execução Física de Objeto Financiado) .
O fundamento para a instauração da Tomada de Contas Especial, conforme consignado na matriz de responsabilização elaborada pelo tomador de contas, foi a constatação das seguintes irregularidades:
Realização de despesas em itens não permitidos ou incompatíveis com o objeto do Convênio nº  830435/2007, quanto a execução de serviços trocados com valores a devolver conforme impugnados pela área técnica quanto a execução física do objeto.
Não comprovação da regular aplicação dos recursos na execução do objeto do Convênio nº  830435/2007, devido as divergências de serviços, quantitativas, qualitativas ou técnicas, conforme descrito no item 6.1.8. do Parecer Conclusivo nº 239/2017.
Não comprovação da regular aplicação dos recursos na execução do objeto do Convênio nº  830435/2007, conforme descrito no item 6.1.9.1. do Parecer Conclusivo nº 239/2017, desrespeitando as normas disciplinadoras das transferências de recursos federais e os termos do Instrumento pactuado, pois, houve pagamento ao credor além do adjudicado na licitação.
Pagamento indevido de tarifas bancárias, no âmbito do Convênio nº 830435/2007.
Atraso no recolhimento do saldo da conta específica do Convênio nº 830435/2007, que gerou o valor remanescente de débito de R$ 19,92.
O responsável arrolado na fase interna foi devidamente comunicado e, diante da ausência de justificativas suficientes para elidir as irregularidades e da não devolução dos recursos, instaurou-se a tomada de contas especial.
No relatório (peça 43) , o tomador de contas concluiu que o prejuízo importaria no valor original de R$ 117.147,77, imputando-se a responsabilidade a Manoel Almeida de Andrade, Prefeito, no período de 1/1/2005 a 31/12/2008 e 1/1/2009 a 31/12/2012, na condição de gestor dos recursos.
Em 4/1/2021, a Controladoria-Geral da União emitiu o relatório de auditoria (peça 47) , em concordância com o relatório do tomador de contas. O certificado de auditoria e o parecer do dirigente do órgão de controle interno concluíram pela irregularidade das presentes contas (peças 48 e 49) .
Em 28/1/2021, o ministro responsável pela área atestou haver tomado conhecimento das conclusões contidas no relatório e certificado de auditoria, bem como do parecer conclusivo do dirigente do órgão de controle interno, manifestando-se pela irregularidade das contas, e determinou o encaminhamento do processo ao Tribunal de Contas da União (peça 50) .
Na instrução inicial (peça 56) , analisando-se os documentos nos autos, concluiu-se pela necessidade de realização de citação para as seguintes irregularidades:
Irregularidade 1: Realização de despesas relativas a serviços trocados em relação à Planilha Pactuada/Contratada no âmbito do Convênio nº 830435/2007, sem que tais trocas tenham sido aprovadas tecnicamente pelo FNDE.
Evidências da irregularidade: documentos técnicos presentes nas peças 2, 3, 4, 5, 8, 9, 10, 11, 12, 13, 21, 23, 24, 25, 26, 30 e 35.
Normas infringidas: art. 37, caput, c/c o art. 70, parágrafo único, da Constituição da República Federativa do Brasil; art. 93, do Decreto-lei 200/1967; art. 66, do Decreto 93.872/1986; inciso II do § 1º do art. 31 da Instrução Normativa (IN/STN) nº 01, de 1997; termos do Convênio e do Plano de Trabalho; Portaria FNDE nº 513, de 2014, nas regras de análise financeira e técnica definidas na Portaria FNDE nº 413, de 2015 e nos demais normativos aplicáveis à espécie.
Débito relacionado ao responsável Manoel Almeida de Andrade (CPF: XXX.394.654-XX) :
	Data de ocorrência
	Valor histórico (R$) 

	24/6/2008
	19.448,25

Cofre credor: Fundo Nacional de Desenvolvimento da Educação.
Responsável: Manoel Almeida de Andrade (CPF: XXX.394.654-XX) .
Conduta: Permitir a execução de serviços em desacordo com o aprovado no projeto, conforme descrito no item 6.1.8. do Parecer Conclusivo nº 239/2017, a saber: execução de laje em concreto armado sobre vigas da passarela, em substituição ao madeiramento da cobertura; lajes treliça no Castelo d'água em substituição às lajes de concreto armado; o SPDA (Sistema de Proteção contra Descargas Atmosféricas) foi executado em desacordo com o projeto aprovado; e não foram encaminhadas as documentações complementares solicitadas.
Nexo de causalidade: A utilização de recursos federais transferidos no âmbito do instrumento em questão em itens não permitidos ou incompatíveis com o termo aprovado resultou na impugnação das referidas despesas e, consequentemente, em dano ao erário.
Culpabilidade: Não há excludentes de ilicitude, de culpabilidade e de punibilidade; é razoável supor que o responsável tinha consciência da ilicitude de sua conduta; era exigível conduta diversa da praticada, qual seja, aplicar os recursos federais transferidos exclusivamente em itens permitidos ou compatíveis com o respectivo termo aprovado.
Encaminhamento: citação.
Irregularidade 2: Não comprovação da regular aplicação dos recursos na execução do objeto do Convênio nº 830435/2007, devido às divergências de serviços, quantitativas, qualitativas ou técnicas, conforme descrito no item 6.1.8. do Parecer Conclusivo nº 239/2017.
Evidências da irregularidade: documentos técnicos presentes nas peças 2, 3, 4, 5, 8, 9, 10, 11, 12, 13, 21, 25, 26, 27, 28 e 30.
Normas infringidas: art. 37, caput, c/c o art. 70, parágrafo único, da Constituição da República Federativa do Brasil; art. 93, do Decreto-lei 200/1967; art. 66, do Decreto 93.872/1986; inciso II do § 1º do art. 31 da Instrução Normativa (IN/STN) nº 01, de 1997 ;  termos do Convênio e do Plano de Trabalho;  Portaria FNDE nº 513, de 2014, nas regras de análise financeira e técnica definidas na Portaria FNDE nº 413, de 2015 e nos demais normativos aplicáveis à espécie.
Débito relacionado ao responsável Manoel Almeida de Andrade (CPF: XXX.394.654-XX) :
	Data de ocorrência
	Valor histórico (R$) 

	2/2/2009
	71.938,30

Cofre credor: Fundo Nacional de Desenvolvimento da Educação.
Responsável: Manoel Almeida de Andrade (CPF: XXX.394.654-XX) .
Conduta: Desrespeitar as normas disciplinadoras das transferências de recursos federais e os termos do Instrumento pactuado, pois, embora a obra tenha resultado em concluída, foram impugnados valores pela área técnica devido a descrições de divergências de serviços, quantitativas, qualitativas ou técnicas.
Nexo de causalidade: A utilização de recursos federais transferidos no âmbito do instrumento em questão em desacordo com as normas disciplinadoras das transferências de recursos federais e com os termos do Instrumento pactuado resultou na impugnação das referidas despesas e, consequentemente, em dano ao erário.
Culpabilidade: Não há excludentes de ilicitude, de culpabilidade e de punibilidade; é razoável supor que o responsável tinha consciência da ilicitude de sua conduta; era exigível conduta diversa da praticada, qual seja, respeitar as normas disciplinadoras das transferências de recursos federais e os termos do Instrumento pactuado.
Encaminhamento: citação.
Irregularidade 3: Não comprovação da regular aplicação dos recursos na execução do objeto do Convênio nº 830435/2007, conforme descrito no item 6.1.9.1. do Parecer Conclusivo nº  239/2017, desrespeitando as normas disciplinadoras das transferências de recursos federais e os termos do Instrumento pactuado, pois, houve pagamento ao credor além do adjudicado na licitação.
Evidências da irregularidade: documentos técnicos presentes nas peças 2, 3, 4, 5, 8, 9, 10, 11, 12, 13, 21, 24, 25, 26, 27, 28 e 30.
Normas infringidas: art. 37, caput, c/c o art. 70, parágrafo único, da Constituição da República Federativa do Brasil; art. 93, do Decreto-lei 200/1967; art. 66, do Decreto 93.872/1986; inciso II do § 1º do art. 31 da Instrução Normativa (IN/STN) nº 01, de 1997 ;  termos do Convênio e do Plano de Trabalho;  Portaria FNDE nº 513, de 2014, nas regras de análise financeira e técnica definidas na Portaria FNDE nº 413, de 2015 e nos demais normativos aplicáveis à espécie.
Débito relacionado ao responsável Manoel Almeida de Andrade (CPF: XXX.394.654-XX) :
	Data de ocorrência
	Valor histórico (R$) 

	28/1/2010
	25.738,80

Cofre credor: Fundo Nacional de Desenvolvimento da Educação.
Responsável: Manoel Almeida de Andrade (CPF: XXX.394.654-XX) .
Conduta: Efetuar pagamento ao credor em valor a maior do que o adjudicado na licitação.
Nexo de causalidade: A autorização de pagamento ao credor além do adjudicado na licitação resultou na impugnação das referidas despesas e, consequentemente, em dano ao erário.
Culpabilidade: Não há excludentes de ilicitude, de culpabilidade e de punibilidade; é razoável supor que o responsável tinha consciência da ilicitude de sua conduta; era exigível conduta diversa da praticada, qual seja, abster-se de autorizar pagamento ao credor além do adjudicado na licitação.
Encaminhamento: citação.
Irregularidade 4: Pagamento indevido de tarifas bancárias, no âmbito do Convênio nº  830435/2007.
Evidências da irregularidade: documentos técnicos presentes nas peças 2, 3, 4, 5, 21 e 30.
Normas infringidas: art. 37, caput, c/c o art. 70, parágrafo único, da Constituição da República Federativa do Brasil; art. 93, do Decreto-lei 200/1967; art. 66, do Decreto 93.872/1986; Acórdão 912/2014-TCU-Plenário, 6.197/2016-TCU-1ª Câmara, 4.661/2017-TCU-1ª Câmara, todos da relatoria do Ministro Benjamin Zymler, e Acórdão 7596/2017-TCU-Segunda Câmara, da relatoria do Ministro Augusto Nardes; art. 93 do Decreto-lei 200/1967; art. 66 do Decreto 93.872/1986 inciso II do § 1º do art. 31 da Instrução Normativa (IN/STN) nº 01, de 1997 ;  termos do Convênio e do Plano de Trabalho;  Portaria FNDE nº 513, de 2014, nas regras de análise financeira e técnica definidas na Portaria FNDE nº 413, de 2015 e nos demais normativos aplicáveis à espécie.
Débitos relacionados ao responsável Manoel Almeida de Andrade (CPF: XXX.394.654-XX) :
	Data de ocorrência
	Valor histórico (R$) 

	25/6/2009
	0,70

	26/6/2009
	0,35

	19/1/2010
	1,45

Cofre credor: Fundo Nacional de Desenvolvimento da Educação.
Responsável: Manoel Almeida de Andrade (CPF: XXX.394.654-XX) .
Conduta: Pagar indevidamente tarifas bancárias decorrentes de movimentação anormal da conta específica do instrumento em questão.
Nexo de causalidade: O pagamento indevido de tarifas bancárias resultou na realização de despesas incompatíveis com o objetivo do instrumento em questão, acarretando dano ao erário.
Culpabilidade: Não há excludentes de ilicitude, de culpabilidade e de punibilidade; é razoável supor que o responsável tinha consciência da ilicitude de sua conduta; era exigível conduta diversa da praticada, qual seja, utilizar os recursos federais recebidos só apenas para o pagamento de tarifas bancárias decorrentes de serviços bancários necessários e inevitáveis para a manutenção da conta corrente específica e para a execução do objeto do ajuste.
Encaminhamento: citação.
Irregularidade 5: Atraso no recolhimento do saldo da conta específica do Convênio nº  830435/2007, que gerou o valor remanescente de débito de R$ 19,92.
Evidências da irregularidade: documentos técnicos presentes nas peças 2, 3, 4, 5, 21 e 30.
Normas infringidas: art. 37, caput, c/c o art. 70, parágrafo único, da Constituição da República Federativa do Brasil; art. 93, do Decreto-lei 200/1967; art. 66, do Decreto 93.872/1986; art. 60 da Portaria Interministerial MP/MF/CGU 424/2016; inciso II do § 1º do art. 31 da Instrução Normativa (IN/STN) nº 01, de 1997 ;  termos do Convênio e do Plano de Trabalho;  Portaria FNDE nº 513, de 2014, nas regras de análise financeira e técnica definidas na Portaria FNDE nº 413, de 2015 e nos demais normativos aplicáveis à espécie.
Débito relacionado ao responsável Manoel Almeida de Andrade (CPF: XXX.394.654-XX) :
	Data de ocorrência
	Valor histórico (R$) 

	28/6/2011
	19,92

Cofre credor: Fundo Nacional de Desenvolvimento da Educação.
Responsável: Manoel Almeida de Andrade (CPF: XXX.394.654-XX) .
Conduta: Deixar de devolver o saldo atualizado da conta específica do instrumento em questão, gerando o remanescente de débito pelo atraso no recolhimento efetuado.
Nexo de causalidade: A não devolução do saldo financeiro remanescente da conta específica do instrumento em questão caracteriza apropriação indevida de verbas federais transferidas, resultando em dano ao erário.
Culpabilidade: Não há excludentes de ilicitude, de culpabilidade e de punibilidade; é razoável supor que o responsável tinha consciência da ilicitude de sua conduta; era exigível conduta diversa da praticada, qual seja, restituir saldos financeiros remanescentes na conta específica do ajuste, com base no valor atualizado.
Encaminhamento: citação.
Em cumprimento ao pronunciamento da unidade (peça 58) , foram efetuadas citações do responsável, nos moldes adiante:
 Manoel Almeida de Andrade - promovida a citação do responsável, conforme delineado adiante:
	Comunicação: Ofício 17826/2021 - Seproc (peça 61) .
Data da Expedição: 13/5/2021.
Data da Ciência: 28/5/2021 (peça 63) .
Nome Recebedor: Rosalva Barbosa Figueredo Chaves (Doc. Ident. 3722223) .
Observação: Ofício enviado para o endereço do responsável, conforme pesquisa na base de dados no sistema da Receita Federal, custodiada pelo TCU (peças 54 e 59) .
Fim do prazo para a defesa: 12/6/2021.
	
	Comunicação: Ofício 17827/2021 - Seproc (peça 60) .
Data da Expedição: 13/5/2021.
Data da Ciência: 28/5/2021 (peça 62) .
Nome Recebedor: Gildo Silva (Doc. Ident. 2420885) .
Observação: Ofício enviado para o endereço do responsável, conforme pesquisa na base de dados no sistema do Renach, custodiada pelo TCU (peça 59) .
Prorrogações de prazo:
	Documento
	Nova data limite

	Termo (peça 66) 
	2/7/2021

Fim do prazo para a defesa: 2/7/2021.
	
 Conforme Despacho de Conclusão das Comunicações Processuais (peça 67) , as providências inerentes às comunicações processuais foram concluídas.
 Transcorrido o prazo regimental, o responsável Manoel Almeida de Andrade permaneceu silente, devendo ser considerado revel, nos termos do art. 12, § 3º, da Lei 8.443/1992.
ANÁLISE DOS PRESSUPOSTOS DE PROCEDIBILIDADE DA IN/TCU 71/2012
Avaliação de Viabilidade do Exercício do Contraditório e Ampla Defesa
 Verifica-se que não houve o transcurso de mais de dez anos desde o fato gerador sem que tenha havido a notificação do responsável pela autoridade administrativa federal competente (art. 6º, inciso II, c/c art. 19 da IN/TCU 71/2012, modificada pela IN/TCU 76/2016) , uma vez que o fato gerador da irregularidade sancionada ocorreu em 28/6/2011, e o responsável foi notificado sobre as irregularidades pela autoridade administrativa competente conforme abaixo:
Manoel Almeida de Andrade, por meio do ofício acostado à peça 31, recebido em 12/5/2017, conforme AR (peça 33) .
Valor de Constituição da TCE
 Verifica-se, ainda, que o valor atualizado do débito apurado (sem juros) em 1/1/2017 é de R$ 192.065,30, portanto superior ao limite mínimo de R$ 100.000,00, na forma estabelecida conforme os arts. 6º, inciso I, e 19 da IN/TCU 71/2012, modificada pela IN/TCU 76/2016.
OUTROS PROCESSOS/DÉBITOS NOS SISTEMAS DO TCU COM OS MESMOS RESPONSÁVEIS
	Informa-se que foi encontrado processo no Tribunal com o mesmo responsável:
	Responsável
	Processos

	Manoel Almeida de Andrade
	Processo 003.679/2015-2 [TCE, aberto]

 A tomada de contas especial está, assim, devidamente constituída e em condição de ser instruída.
EXAME TÉCNICO
Da validade das notificações:
 Preliminarmente, cumpre tecer breves considerações sobre a forma como são realizadas as comunicações processuais no TCU. A esse respeito, destacam-se o art. 179, do Regimento Interno do TCU (Resolução 155, de 4/12/2002) e o art. 4º, inciso III, § 1º, da Resolução TCU 170, de 30 de junho de 2004, in verbis:
Art. 179. A citação, a audiência ou a notificação, bem como a comunicação de diligência, farse-ão:
I - mediante ciência da parte, efetivada por servidor designado, por meio eletrônico, fac-símile, telegrama ou qualquer outra forma, desde que fique confirmada inequivocamente a entrega da comunicação ao destinatário;
II - mediante carta registrada, com aviso de recebimento que comprove a entrega no endereço do destinatário;
III - por edital publicado no Diário Oficial da União, quando o seu destinatário não for localizado
 (...) 
Art. 3º As comunicações serão dirigidas ao responsável, ou ao interessado, ou ao dirigente de órgão ou entidade, ou ao representante legal ou ao procurador constituído nos autos, com poderes expressos no mandato para esse fim, por meio de:
I - correio eletrônico, fac-símile ou telegrama;
II - servidor designado;
III - carta registrada, com aviso de recebimento;
IV - edital publicado no Diário Oficial da União, quando o seu destinatário não for localizado, nas hipóteses em que seja necessário o exercício de defesa.
Art. 4º. Consideram-se entregues as comunicações:
I - efetivadas conforme disposto nos incisos I e II do artigo anterior, mediante confirmação da ciência do destinatário;
II - realizadas na forma prevista no inciso III do artigo anterior, com o retorno do aviso de recebimento, entregue comprovadamente no endereço do destinatário;
III - na data de publicação do edital no Diário Oficial da União, quando realizadas na forma prevista no inciso IV do artigo anterior.
§ 1º O endereço do destinatário deverá ser previamente confirmado mediante consulta aos sistemas disponíveis ao Tribunal ou a outros meios de informação, a qual deverá ser juntada ao respectivo processo.
 (...) 
 Bem se vê, portanto, que a validade da citação via postal não depende de que o aviso de recebimento seja assinado pelo próprio destinatário da comunicação, o que dispensa, no caso em tela, a entrega do AR em "mãos próprias". A exigência da norma é no sentido de o Tribunal verificar se a correspondência foi entregue no endereço correto, residindo aqui a necessidade de certeza inequívoca.
 Não é outra a orientação da jurisprudência do TCU, conforme se verifica dos julgados a seguir transcritos:
São válidas as comunicações processuais entregues, mediante carta registrada, no endereço correto do responsável, não havendo necessidade de que o recebimento seja feito por ele próprio (Acórdão 3648/2013-TCU-Segunda Câmara, Relator Min. José Jorge) ;
É prescindível a entrega pessoal das comunicações pelo TCU, razão pela qual não há necessidade de que o aviso de recebimento seja assinado pelo próprio destinatário. Entregandose a correspondência no endereço correto do destinatário, presume-se o recebimento da citação. (Acórdão 1019/2008-TCU-Plenário, Relator Min. Benjamin Zymler) ;
As comunicações do TCU, inclusive as citações, deverão ser realizadas mediante Aviso de Recebimento - AR, via Empresa Brasileira de Correios e Telégrafos, bastando para sua validade que se demonstre que a correspondência foi entregue no endereço correto. (Acórdão 1526/2007-TCU-Plenário, Relator Min. Aroldo Cedraz) .
 A validade do critério de comunicação processual do TCU foi referendada pelo Supremo Tribunal Federal, nos termos do julgamento do MS-AgR 25.816/DF, por meio do qual se afirmou a desnecessidade da ciência pessoal do interessado, entendendo-se suficiente a comprovação da entrega do "AR" no endereço do destinatário:
Ementa: agravo regimental. Mandado de segurança. Desnecessidade de intimação pessoal das decisões do tribunal de contas da união. art. 179 do regimento interno do TCU. Intimação do ato impugnado por carta registrada, iniciado o prazo do art. 18 da lei nº 1.533/51 da data constante do aviso de recebimento. Decadência reconhecida. Agravo improvido.
O envio de carta registrada com aviso de recebimento está expressamente enumerado entre os meios de comunicação de que dispõe o Tribunal de Contas da União para proceder às suas intimações.
O inciso II do art. 179 do Regimento Interno do TCU é claro ao exigir apenas a comprovação da entrega no endereço do destinatário, bastando o aviso de recebimento simples.
Da revelia do responsável Manoel Almeida de Andrade
 No caso vertente, a citação do responsável (Manoel Almeida de Andrade) se deu em endereços provenientes de pesquisas de endereços realizadas pelo TCU (vide parágrafos acima) , tanto na base de dados da Receita custodiada pelo TCU (peças 54 e 59) , como na base de dados do Renach (peça 59) e das bases de dados do próprio TCU. A entrega dos ofícios citatórios nesses endereços ficou comprovada conforme detalhamento a seguir:
Manoel Almeida de Andrade, ofício 17826/2021 - Seproc (peça 61) , origem no sistema da Receita Federal e ofício 17827/2021 - Seproc (peça 60) , origem no sistema do Renach (peça 59) .
 Nos processos do TCU, a revelia não leva à presunção de que seriam verdadeiras todas as imputações levantadas contra os responsáveis, diferentemente do que ocorre no processo civil, em que a revelia do réu opera a presunção da verdade dos fatos narrados pelo autor (Acórdão 1009/2018-TCU-Plenário, Relator Min. Bruno Dantas; 2369/2013 - TCU - Plenário, Relator Min. Benjamin Zymler e 2449/2013 - TCU - Plenário, Relator Min. Benjamin Zymler) . Dessa forma, a avaliação da responsabilidade do agente não pode prescindir da prova existente no processo ou para ele carreada.
 Ao não apresentar sua defesa, o responsável deixou de produzir prova da regular aplicação dos recursos sob sua responsabilidade, em afronta às normas que impõem aos gestores públicos a obrigação legal de, sempre que demandados pelos órgãos de controle, apresentar os documentos que demonstrem a correta utilização das verbas públicas, a exemplo do contido no art. 93 do Decreto-Lei 200/1967: "Quem quer que utilize dinheiros públicos terá de justificar seu bom e regular emprego na conformidade das leis, regulamentos e normas emanadas das autoridades administrativas competentes."
 Mesmo as alegações de defesa não sendo apresentadas, considerando o princípio da verdade real que rege esta Corte, procurou-se buscar, em manifestações do responsável na fase interna desta Tomada de Contas Especial, se havia algum argumento que pudesse ser aproveitado a seu favor.
 No entanto, o responsável não se manifestou na fase interna, não havendo, assim, nenhum argumento que possa vir a ser analisado e posteriormente servir para afastar as irregularidades apontadas.
 Em se tratando de processo em que a parte interessada não se manifestou acerca das irregularidades imputadas, não há elementos para que se possa efetivamente aferir e reconhecer a ocorrência de boa-fé na conduta do responsável, podendo este Tribunal, desde logo, proferir o julgamento de mérito pela irregularidade das contas, conforme os termos dos §§ 2º e 6º do art. 202 do Regimento Interno do TCU. (Acórdão 2064/2011-TCU-Primeira Câmara (relator Min. Ubiratan Aguiar) , 6.182/2011-TCU-1ª Câmara (relator Min. Weber de Oliveira) , 4.072/2010-TCU-1ª Câmara (Relator Min. Valmir Campelo) , 1.189/2009-TCU-1ª Câmara (Relator Min. Marcos Bemquerer) , 731/2008-TCU-Plenário (Relator Min. Aroldo Cedraz) .
 Dessa forma, o responsável Manoel Almeida de Andrade deve ser considerado revel, nos termos do art. 12, § 3º, da Lei 8.443/1992, devendo as contas serem julgadas irregulares, condenando-o ao débito apurado e aplicando-lhe a multa prevista no art. 57 da Lei 8.443/1992.
Prescrição da Pretensão Punitiva
 Vale ressaltar que a pretensão punitiva do TCU, conforme Acórdão 1441/2016-TCU-Plenário, Relator Min. Benjamin Zymler, que uniformizou a jurisprudência acerca dessa questão, subordina-se ao prazo geral de prescrição indicado no art. 205 do Código Civil, que é de dez anos, contado da data de ocorrência da irregularidade sancionada, nos termos do art. 189 do Código Civil, sendo este prazo interrompido pelo ato que ordenar a citação, a audiência ou a oitiva do responsável.
 No caso em exame, não ocorreu a prescrição, uma vez que a irregularidade sancionada ocorreu em 28/6/2011, e o ato de ordenação da citação ocorreu em 15/4/2021.
CONCLUSÃO
 Em face da análise promovida na seção "Exame Técnico", verifica-se que o responsável Manoel Almeida de Andrade não logrou comprovar a boa e regular aplicação dos recursos, instado a se manifestar, optou pelo silêncio, configurando a revelia, nos termos do § 3º, do art. 12, da Lei 8.443/1992. Ademais, inexistem nos autos elementos que demonstrem a boa-fé do responsável ou a ocorrência de outras excludentes de culpabilidade.
 Verifica-se também que não houve a prescrição da pretensão punitiva, conforme análise já realizada.
 Tendo em vista que não constam dos autos elementos que permitam reconhecer a boa-fé do responsável, sugere-se que as suas contas sejam julgadas irregulares, nos termos do art. 202, § 6º, do Regimento Interno do TCU, com a imputação do débito atualizado monetariamente e acrescido de juros de mora, nos termos do art. 202, § 1º do Regimento Interno do TCU, descontado o valor eventualmente recolhido, com a aplicação da multa prevista no art. 57 da Lei 8.443/1992.
 Por fim, como não houve elementos que pudessem modificar o entendimento acerca das irregularidades em apuração, mantém-se a matriz de responsabilização presente na peça 55.
PROPOSTA DE ENCAMINHAMENTO
 Diante do exposto, submetemos os autos à consideração superior, propondo ao Tribunal:
considerar revel o responsável Manoel Almeida de Andrade (CPF: XXX.394.654-XX) , para todos os efeitos, dando-se prosseguimento ao processo, com fulcro no art. 12, § 3º, da Lei 8.443/1992;
julgar irregulares, nos termos dos arts. 1º, inciso I, 16, inciso III, alíneas b e c, da Lei 8.443/1992, c/c os arts. 19 e 23, inciso III, da mesma Lei, as contas do responsável Manoel Almeida de Andrade (CPF: XXX.394.654-XX) , condenando-o ao pagamento das importâncias a seguir especificadas, atualizadas monetariamente e acrescidas dos juros de mora, calculadas a partir das datas discriminadas até a data da efetiva quitação do débito, fixando-lhe o prazo de quinze dias, para que comprove, perante o Tribunal, o recolhimento das referidas quantias aos cofres do Fundo Nacional de Desenvolvimento da Educação, nos termos do art. 23, inciso III, alínea "a", da citada lei, c/c o art. 214, inciso III, alínea "a", do Regimento Interno do TCU;
	Débitos relacionados ao responsável Manoel Almeida de Andrade (CPF: XXX.394.654-XX) :
	Data de ocorrência
	Valor histórico (R$) 

	24/6/2008
	19.448,25

	2/2/2009
	71.938,30

	28/1/2010
	25.738,80

	25/6/2009
	0,70

	26/6/2009
	0,35

	19/1/2010
	1,45

	28/6/2011
	19,92

Valor atualizado do débito (com juros) em 30/7/2021: R$ 309.832,95.
aplicar ao responsável Manoel Almeida de Andrade (CPF: XXX.394.654-XX) , a multa prevista no art. 57 da Lei 8.443/1992 c/c o art. 267 do Regimento Interno do TCU, fixando-lhe o prazo de quinze dias, a contar da notificação, para que comprove, perante o Tribunal (art. 214, III, alínea "a", do Regimento Interno do TCU) , o recolhimento da dívida aos cofres do Tesouro Nacional, atualizada monetariamente desde a data do acórdão que vier a ser proferido por este Tribunal até a data do efetivo recolhimento, se paga após o vencimento, na forma da legislação em vigor;
	autorizar, desde logo, a cobrança judicial das dívidas, caso não atendida a notificação, na forma do disposto no art. 28, inciso II, da Lei 8.443/1992;
autorizar também, desde logo, se requerido, com fundamento no art. 26, da Lei 8.443, de 1992, c/c o art. 217, §§ 1º e 2º do Regimento Interno do TCU, o parcelamento da (s) dívida (s) em até 36 parcelas, incidindo, sobre cada parcela, corrigida monetariamente, os correspondentes acréscimos legais, fixando-lhe o prazo de quinze dias, a contar do recebimento da notificação, para comprovar, perante o Tribunal, o recolhimento da primeira parcela, e de trinta dias, a contar da parcela anterior, para comprovar os recolhimentos das demais parcelas, devendo incidir, sobre cada valor mensal, atualizado monetariamente, os juros de mora devidos, no caso do débito, na forma prevista na legislação em vigor, alertando o responsável de que a falta de comprovação do recolhimento de qualquer parcela importará o vencimento antecipado do saldo devedor, nos termos do § 2º do art. 217 do Regimento Interno deste Tribunal;
enviar cópia do Acórdão a ser prolatado à Procuradoria da República no Estado da Paraíba, nos termos do § 3º do art. 16 da Lei 8.443/1992, c/c o § 7º do art. 209 do Regimento Interno do TCU, para adoção das medidas cabíveis;
enviar cópia do Acórdão que vier a ser proferido ao Fundo Nacional de Desenvolvimento da Educação e ao responsável, para ciência;
informar à Procuradoria da República no Estado da Paraíba, ao Fundo Nacional de Desenvolvimento da Educação e ao responsável que a presente deliberação, acompanhada do Relatório e do Voto que a fundamenta, está disponível para a consulta no endereço www.tcu.gov.br/acordaos, além de esclarecer que, caso requerido, o TCU poderá fornecer sem custos as correspondentes cópias, de forma impressa; e
informar à Procuradoria da República no Estado da Paraíba que, nos termos do parágrafo único do art. 62 da Resolução TCU 259/2014, os procuradores e membros do Ministério Público credenciados nesta Corte podem acessar os presentes autos de forma eletrônica e automática, ressalvados apenas os casos de eventuais peças classificadas como sigilosas, as quais requerem solicitação formal.
2. 	O Ministério Público junto ao TCU, neste ato representado pela Procuradora-Geral Cristina Machado da Costa e Silva, discordou da proposta de encaminhamento sugerida pela unidade técnica, conforme manifestação a seguir transcrita (peça 72) :
Trata-se de Tomada de Contas Especial instaurada pelo Fundo Nacional de Desenvolvimento da Educação - FNDE em desfavor do Senhor Manoel Almeida de Andrade, ex-Prefeito de Barra de Santana/PB, em razão de não comprovação da regular aplicação dos recursos repassados pela União por meio do Convênio 830435/2007, que tinha por objeto a concessão de apoio financeiro para a melhoria da infraestrutura da rede física escolar do município, no âmbito do Programa Nacional de Reestruturação e Aparelhagem da Rede Escolar Pública de Educação Infantil - Proinfância.
2.	O referido ajuste teve vigência de 27/12/2007 a 30/4/2011 e prazo para apresentação da prestação de contas até 29/6/2011, tendo sido a documentação comprobatória encaminhada intempestivamente em 18/7/2011 (Peça 22) . Os repasses efetivos da União totalizaram R$ 867.700,00 (Peça 4) .
3.	Passados mais de cinco anos após o encaminhamento da prestação de contas pelo responsável, houve emissão de parecer técnico pela Diretoria de Gestão, Articulação e Projetos Educacionais (DIGAP) , datado de 24/1/2017, que veicula manifestação pela aprovação parcial do convênio quanto à sua execução física (Peça 21) .
4.	Posteriormente, a área financeira emitiu o Parecer Conclusivo n.º 239/2017/Dipre/Coapc/Cgcap/DIFIN, com manifestação pela "aprovação parcial com ressalva" do ajuste, tendo sido aprovado o valor de R$ 750.552,23 e impugnado o valor de R$ 117.147,77 (Peça 30) .
5.	O Relatório do Tomador de Contas Especial, datado de 18/11/2020, concluiu que os fatos apurados indicavam irregularidades na execução dos recursos, caracterizando prejuízo ao erário, tendo sido quantificado o dano e identificado o agente responsável, e que foram esgotadas as medidas administrativas para o ressarcimento do dano (Peças 41 e 43) .
6.	No âmbito do controle externo, o responsável foi regularmente citado porém permaneceu silente.
7.	O exame empreendido pela Unidade Técnica resultou em proposta uniforme de julgar irregulares as contas do Senhor Manoel Almeida de Andrade, condená-lo em débito e aplicar-lhe multa (Peças 69 a 71) .
8.	Especificamente no que toca à prescrição da pretensão punitiva, a Unidade Técnica defende que deva ser observado o incidente de uniformização de jurisprudência apreciado pelo Acórdão 1441/2016-TCU-Plenário, que adotou o prazo decenal de prescrição indicado no art. 205 do Código Civil e que, no caso concreto, não teria restado caracterizada essa modalidade de prescrição, uma vez que a irregularidade sancionada teria ocorrido em 28/6/2011 e o ato de ordenação da citação, em 15/4/2021.
9.	Com as devidas vênias, divergimos do encaminhamento formulado pela unidade instrutiva, uma vez que mudança jurisprudencial recém promovida acerca da prescrição da pretensão de ressarcimento ao erário exige outras ponderações sobre o caso, com impacto direto no seu desfecho.
10.	Com efeito, a referida matéria foi objeto de repercussão geral admitida pelo Supremo Tribunal Federal no Recurso Extraordinário 636.886 (tema 899) . A decisão do julgamento foi publicada em 20/4/2020, enunciando-se a tese de que "é prescritível a pretensão de ressarcimento ao erário fundada em decisão de Tribunal de Contas".
11.	Considerando este novo cenário, deve ser analisada a ocorrência de prescrição, levando-se em conta o pronunciamento do STF, com o fim de verificar a aplicação, à hipótese dos autos, do novo entendimento firmado sobre o sentido e alcance do art. 37, § 5.º, da Constituição Federal. Embora esse aspecto não tenha sido objeto de arguição pelo responsável, trata-se de questão objetiva e de ordem pública, portanto, passível de ser reconhecida independentemente de provocação da parte.
Prescritibilidade da pretensão reparatória fundada em decisão do Tribunal de Contas
12.	Como mencionado, a matéria foi objeto de repercussão geral admitida pelo Supremo Tribunal Federal no Recurso Extraordinário 636.886 (tema 899) . Por ocasião do julgamento do RE, foi fixado o entendimento de que "é prescritível a pretensão de ressarcimento ao erário fundada em decisão de Tribunal de Contas".
13.	Para melhor compreensão do alcance dessa tese, cumpre transcrever trecho do voto condutor daquele julgamento, da lavra do Ministro Relator Alexandre de Moraes:
	"Em conclusão, nos termos das fundamentações e decisões Plenárias do SUPREMO TRIBUNAL FEDERAL, somente são imprescritíveis as ações de ressarcimento ao erário fundadas na prática de ato de improbidade administrativa doloso tipificado na Lei de Improbidade Administrativa Lei 8.429/1992 (TEMA 897) . Em relação a todos os demais atos ilícitos, inclusive àqueles atentatórios à probidade da administração não dolosos e aos anteriores à edição da Lei 8.429/1992, aplica-se o TEMA 666, sendo prescritível a ação de reparação de danos à Fazenda Pública.
	Entendo que, as razões que levaram a maioria da CORTE a estabelecer excepcional hipótese de imprescritibilidade, no tema 897, não estão presentes em relação as decisões do Tribunal de Contas que resultem imputação de débito ou multa, e, que, nos termos do §3º, do artigo 71 da CF, tem eficácia de título executivo; sendo, portanto, prescritível a pretensão de ressarcimento ao erário fundada nessas decisões; uma vez que, (a) a Corte de Contas, em momento algum, analisa a existência ou não de ato doloso de improbidade administrativa; (b)  não há decisão judicial caracterizando a existência de ato ilícito doloso, inexistindo contraditório e ampla defesa plenos, pois não é possível ao imputado defender-se no sentido da ausência de elemento subjetivo.
	Ressalte-se, ainda, que, com base nas decisões do Tribunal de Contas, paralelamente à ação de execução, será possível o ajuizamento de ação civil de improbidade administrativa para, garantido o devido processo legal, ampla defesa e contraditório, eventualmente, condenar-se o imputado, inclusive a ressarcimento ao erário, que, nos termos da tese fixada no TEMA 897, será imprescritível."
14.	Não resta dúvida, portanto, que o STF sedimentou o entendimento de que são prescritíveis as pretensões de ressarcimento fundadas em decisões do TCU, excepcionando apenas aquelas ações que configurem atos de improbidade administrativa dolosos tipificados na Lei n.º 8.429/92.
15.	Impende salientar que o instituto da repercussão geral apresenta o chamado efeito multiplicador, ou seja, o de possibilitar que o Supremo Tribunal Federal decida uma única vez e que, a partir dessa decisão, os processos idênticos sejam atingidos. No regime da repercussão geral introduzido pela Emenda Constitucional n.º 45/2004, o STF divulga previamente a conclusão sobre a questão constitucional controversa exatamente para possibilitar sua utilização imediata como orientação aos demais órgãos julgadores, sendo certo que esse efeito erga omnes também atinge o TCU na apreciação das matérias de sua competência.
16.	Não se olvide ainda do entendimento consolidado da Suprema Corte no sentido de que a existência de precedente firmado pelo Plenário autoriza o julgamento imediato de causas que versem sobre o mesmo tema, independentemente da publicação ou do trânsito em julgado do "leading case" (ARE 673.256-AgR, rel. Min. Rosa Weber; ARE 930.647-AgR/PR, rel. Min. Roberto Barroso; RE 611.683-AgR/DF, rel. Min. Dias Toffoli, entre outros) .
17.	Adicionalmente, deve ser considerado que a prescrição e a decadência são matérias de ordem pública que podem ser arguidas em qualquer tempo e grau de jurisdição e, inclusive, ser reconhecidas de ofício pelo julgador, o que nos leva à convicção de que o novo entendimento veiculado pelo RE 636.886 (tema 899) tem aplicação imediata a todos os processos em curso no TCU, independentemente da época da ocorrência dos fatos.
Prescritibilidade das pretensões reparatória e executória
18.	Embora a controvérsia dirimida no RE 636.886 tenha sido circunscrita à prescrição ocorrida no curso da execução, quando o dano ao erário já havia sido objeto de acertamento, materializado em acórdão condenatório proferido pelo TCU, é necessário considerar as razões essenciais da decisão, para identificar seus reflexos também no que diz respeito à prescrição reparatória.
19.	Observa-se que, para resolver a lide, o STF concluiu que a ressalva constante da parte final do art. 37, § 5.º, da Constituição Federal ("ressalvadas as respectivas ações de ressarcimento") não criou uma hipótese de imprescritibilidade apta a alcançar as decisões dos Tribunais de Contas. É o que se depreende do seguinte trecho do Voto do Ministro Alexandre de Moraes:
	"A ressalva que permaneceu no § 5º do art. 37 da CF (ressalvadas as respectivas ações de ressarcimento) , mesmo após a retirada da expressão QUE SERÃO IMPRESCRITÍVEIS [expressão excluída por emenda do Plenário quando da apresentação do Projeto de Constituição da Comissão de Sistematização], teve por finalidade evitar, principalmente, uma anomia em relação à possibilidade de ressarcimento ao erário em face de responsabilização pela prática de eventuais atos ilícitos, enquanto ainda não tipificados pela lei exigida no § 4º do art. 37 da CF como atos de improbidade administrativa.
	A ressalva prevista no § 5º do art. 37 da CF não pretendeu estabelecer uma exceção implícita de imprescritibilidade, mas obrigar constitucionalmente a recepção das normas legais definidoras dos instrumentos processuais e dos prazos prescricionais para as ações de ressarcimento do erário, inclusive referentes a condutas ímprobas, mesmo antes da tipificação legal de elementares do denominado ato de improbidade (Decreto 20.910/1932, Lei 3.164/1957, Lei 3.502/1958, Lei 4.717/1965, Lei 7.347/1985, Decreto-Lei 2.300/1986) ; mantendo, dessa maneira, até a edição da futura lei e para todos os atos pretéritos, a ampla possibilidade de ajuizamentos de ações de ressarcimento."
20.	Ocorre que, no âmbito do processo perante o TCU, a proteção do art. 37, § 5.º, da CF, era a fonte utilizada na defesa da imprescritibilidade tanto na fase condenatória como no curso da execução dos títulos extrajudiciais consubstanciados nos seus acórdãos.
21.	Nesse diapasão, é forçoso concluir que também é prescritível a pretensão de ressarcimento exercida pelo TCU com o fim de apurar a ocorrência de prejuízo ao erário e condenar o agente que lhe deu causa. Essa conclusão resulta das razões de decidir utilizadas na paradigmática decisão da Corte Suprema, que delimitaram o sentido e o alcance da ressalva contida no art. 37, § 5.º, da Constituição Federal.
Regras prescricionais aplicáveis
22.	Na situação específica do RE 636.886, que tratou da prescrição da pretensão ressarcitória na fase de execução de julgado do TCU, o STF aplicou as regras de prescrição contidas na Lei de Execução Fiscal (conjugada com os dispositivos pertinentes do Código Tributário Nacional) .
23.	As regras da Lei de Execução Fiscal, no entanto, não se prestam a disciplinar a prescrição da pretensão reparatória do TCU na fase anterior à formação do respectivo título executivo extrajudicial consubstanciado em seu acórdão condenatório.
24.	Ocorre que não há norma legal específica que discipline a prescrição no processo de controle externo, o que faz necessária a utilização da analogia para suprir essa lacuna, buscando-se um sistema normativo já existente que seja mais compatível com as atividades de identificação de dano e de imputação de responsabilidades levadas a efeito pelo TCU.
25.	Aqui defendemos que deva ser aplicado o mesmo marco normativo prescricional tanto para a pretensão punitiva do Tribunal quanto para a sua pretensão de ressarcimento do dano ao erário. Isso se justifica na medida em que o instituto da prescrição busca indicar se ainda é possível ao Tribunal de Contas exercer a apuração e julgamento dos fatos, independentemente do desfecho do processo (imputação de débito ou aplicação de sanções) . Ademais, sob a perspectiva do tempo como vetor da segurança jurídica e da própria prescrição como elemento indissociável do devido processo legal, a fixação de um prazo prescricional também objetiva não comprometer a possibilidade de defesa do responsável. E sua defesa normalmente se refere a fatos em relação aos quais teve participação ou conhecimento, independentemente de, após a apuração, as consequências de sua responsabilidade se situarem no âmbito do ressarcimento ou da sanção.
26.	Cabe pontuar que houve ampla discussão acerca da prescrição da pretensão punitiva no Tribunal, que culminou com a adoção do prazo de dez anos do Código Civil (Acórdão 1441/2016-TCU-Plenário) , em detrimento do regime de prescrição quinquenal da Lei n.º 9.873/1999, o qual então nos parecia mais adequado, conforme expusemos detalhadamente em manifestação exarada nos autos do TC Processo 020.635/2004-9.
27.	Naquela oportunidade, já não vislumbrávamos fundamentos jurídicos sólidos para a adoção do Código Civil como referencial analógico a ser utilizado pelo Tribunal de Contas da União em matéria de prescrição, senão apenas uma aparente escolha conservadora pelo prazo mais dilatado para o exercício da jurisdição de Controle Externo.
28.	Parecia-nos que a opção pelo prazo prescricional quinquenal previsto na Lei n.º 9.873/1999 era a mais consentânea com a atuação estatal de Controle Externo, por dispor expressamente sobre o exercício da ação punitiva pela Administração Pública Federal, direta e indireta, como também por prever o lustro como o prazo para o perecimento do direito de agir da Administração Pública.
29.	Com efeito, embora o controle externo não seja exercido com respaldo no poder de polícia mencionado no art. 1.º do diploma legal supra, a atuação punitiva de ambos apresenta mais similaridades do que diferenças, autorizando o uso da analogia. Uma das semelhanças é a inexistência de partes em ambos os processos administrativos, tanto o punitivo derivado do poder de polícia quanto aquele exercido pelo TCU, nos quais, também, o órgão estatal exerce independentemente de provocação de outrem o direito de perseguir e de punir (jus persequendi e jus puniendi) , aproximando as duas esferas de atuação sobremaneira.
30.	Ademais, observávamos que a Lei n.º 9.873/1999 disciplinava a prescrição em sua integralidade, estabelecendo um prazo geral de 5 anos, incidente sobre todo e qualquer fato que enseja a pretensão punitiva da União, com disposições sobre termo inicial de contagem do prazo, interrupção e suspensão.
31.	De todo modo, o Tribunal perfilhou entendimento diverso, tendo uniformizado sua jurisprudência quanto à prescrição da pretensão punitiva com a adoção do prazo decenal geral do Código Civil (Acórdão 1441/2016-TCU-Plenário) .
32.	No entanto, entendemos que, com o recente reconhecimento da prescritibilidade do débito pelo STF, faz-se necessário revisitar toda a matéria.
33.	Em situações que versavam sobre sanções aplicadas pelo TCU, a prescrição foi discutida pelo STF em julgamentos posteriores ao Acórdão 1441/2016-TCU-Plenário. Houve decisões colegiadas de ambas as turmas do STF no sentido de que a pretensão punitiva no processo de controle externo é regida pela Lei n.º 9.873/1999 (1.ª Turma: MS 32.201, DJe-173, 4/8/2017; 2.ª Turma: MS 35.512-AgR, DJe-135, 19/6/2019 e MS 36.067, DJe-234, 28/10/2019) .
34.	A matéria foi objeto de detalhada análise no MS 32.201. Nesse julgamento, após examinar os fundamentos do Acórdão 1441/2016-TCU-Plenário, o STF manifestou-se em sentido diverso, nos termos da seguinte ementa:
	"Direito administrativo. Mandado de segurança. Multas aplicadas pelo TCU. Prescrição da pretensão punitiva. Exame de legalidade.
	1. A prescrição da pretensão punitiva do TCU é regulada integralmente pela Lei nº  9.873/1999, seja em razão da interpretação correta e da aplicação direta desta lei, seja por analogia. (...) ."
35.	O critério utilizado pelo STF no exame da prescrição da pretensão punitiva pode ter aplicação mais ampla, para ser utilizado como fonte de integração também no que diz respeito à pretensão reparatória, até que haja a edição de norma específica.
36.	Cabe destacar que o prazo de cinco anos fixado na Lei n.º 9.873/1999 é compatível com a diretriz de que a ação e a execução prescrevem no mesmo prazo (Súmula 150 do STF) , e o prazo quinquenal foi adotado pelo STF para a execução do acórdão condenatório do TCU (RE 636.886) .
37.	Ressalte-se, ainda, que, na ausência de norma em contrário, o princípio da simetria orienta que o Poder Público tenha, para agir, o mesmo prazo que a lei estabelece para a pretensão inversa, ou seja, para quando o Estado é demandado, sendo certo que a pretensão de ressarcimento exercida pelo particular contra o Estado observa o prazo quinquenal fixado pelo Decreto n.º 20.910/1932.
38.	Além disso, a Lei n.º 9.873/1999 apresenta hipóteses detalhadas quanto aos outros aspectos da regulação da prescrição (termo inicial e causas interruptivas) , compatíveis com as peculiaridades do processo de controle externo como um todo (e não apenas quando tal processo se destina à aplicação de sanções) .
39.	No que toca às causas interruptivas, vale ressaltar que, nos julgamentos dos Mandados de Segurança 32.201 e 36.067, o Supremo Tribunal Federal descortinou diversos procedimentos de controle que se enquadrariam analogicamente às hipóteses previstas no art. 2.º da Lei n.º 9.873/99, a exemplo de lavratura de relatório de auditoria, certamente um ato inequívoco que importa a apuração do fato (art. 2.º, II) , instauração de tomada de contas especial, também um ato inequívoco que importa a apuração do fato (art. 2.º, II) , autuação da TCE no Tribunal, do mesmo modo (art. 2.º, II) , citação do responsável (art. 2.º, I) , e exercício do poder punitivo por meio da prolação de acórdão condenatório (art. 2.º, III) .
40.	Por fim, cumpre transcrever trecho do Voto do Ministro Gilmar Mendes no julgamento do RE 636.886, em que justifica a adoção supletiva do art. 1.º da Lei n.º 9873/99 para o deslinde da questão:
	"Considerando que a atividade de controle externo, a cargo do Poder Legislativo e auxiliado pelo Tribunal de Contas, é exercida, mutatis mutandis, como poder de polícia administrativa lato sensu, cujo objeto é agir preventiva ou repressivamente em face da ocorrência de ilícito que possa causar ou cause prejuízo ao erário, entendo aplicável o prazo quinquenal punitivo para os casos de ressarcimento aos cofres públicos, salvo em se tratando de fato que também constitua crime, ocasião em que a prescrição reger-se-á pelo prazo previsto na lei penal. Até porque, como garantia fundamental do cidadão fiscalizado, conforme visto, é etapa obrigatória a efetivação do contraditório e da ampla defesa no processo de tomada de contas para que, após o regular processo administrativo, culmine-se com o título executivo extrajudicial que enseje a cobrança judicial visando ao ressarcimento ao erário."
41.	Isto posto, até que sobrevenha norma específica, entendemos que a adoção do regime previsto na Lei n.º 9.873/1999 apresenta-se como solução adequada para regular a prescrição para a atuação do Tribunal, tanto por observar os parâmetros que preponderam no conjunto de normas do direito público, como por ser, também, a norma que já vem sendo utilizada pelo STF para reger a limitação temporal ao poder sancionador do TCU.
Exame da prescrição no caso concreto
42.	Quanto à prescrição, a Lei n.º 9.873/1999 apresenta um prazo geral, de cinco anos (art. 1.º, caput) , e um prazo especial, previsto no art. 1.º, § 2.º, a saber: "quando o fato objeto da ação punitiva da Administração também constituir crime, a prescrição reger-se-á pelo prazo previsto na lei penal". Com relação a essa particular hipótese, registre-se o entendimento do STJ no sentido de que a pretensão punitiva da Administração Pública em relação a infração administrativa que também configura crime em tese somente se sujeita ao prazo prescricional criminal quando instaurada a respectiva ação penal (REsp 1116477/DF, Rel. Ministro TEORI ALBINO ZAVASCKI, PRIMEIRA TURMA, julgado em 16/08/2012, DJe 22/08/2012) . Como não há notícia nos autos sobre a instauração de ação penal que verse sobre os fatos objeto desta TCE, cumpre-nos adotar o prazo geral quinquenal para a análise da prescrição no caso concreto.
43.	No que concerne ao caso sob exame, consideramos ter havido a superação do prazo prescricional da Lei n.º 9.873/1999 à pretensão punitiva e de ressarcimento do dano, a inviabilizar o julgamento desta TCE pelo Tribunal. Isso porque excedido o período quinquenal entre a data da apresentação da prestação de contas pelo responsável (18/7/2011) e a primeira análise dessa documentação pelo órgão concedente (24/1/2017) , sem que tenha ocorrido, na prática, durante esse interregno, qualquer das hipóteses legais para a interrupção ou suspensão da contagem de tempo, nos termos previstos no art. 2.º daquele diploma legal - notificação/citação dos acusados; ato inequívoco que importe apuração do fato; decisão condenatória recorrível; ou qualquer expediente que importe em manifestação expressa de tentativa de solução conciliatória no âmbito interno da administração pública federal.
44.	Veja-se que, para todas as hipóteses previstas na lei, a comprovação se dá por meio de expedientes relevantes, que devem integrar o processo de TCE quando do envio ao TCU, de modo que sua ausência nos autos indica inexistir, na presente tomada de contas especial, a ocorrência de quaisquer dos fatos que levam à suspensão/interrupção na contagem do prazo prescricional.
45.	Outrossim, tendo em vista a ocorrência da prescrição no caso concreto, ante a integração da norma do art. 1.º da Lei n.º 9.873/1999, e considerando tratar-se de matéria de ordem pública, que a Lei Orgânica do TCU, seu Regimento Interno e demais normas regulamentares não dispõem sobre as hipóteses para sua identificação e levando em conta, ainda, o disposto no art. 298 do Regimento Interno do TCU, impõe-se a aplicação subsidiária do Código de Processo Civil para a resolução de mérito deste processo de tomada de contas especial.
46.	Diante desse contexto, esta representante do Ministério Público manifesta-se no sentido de que o Tribunal adote o seguinte encaminhamento:
	i) deliberar, em caráter definitivo quanto ao mérito, pela ocorrência da prescrição da pretensão ressarcitória e punitiva, na forma do art. 487, inciso II, do Código de Processo Civil, dando-se ciência ao responsável e ao FNDE;
	ii) enviar cópia da documentação pertinente ao Ministério Público Federal e à Advocacia-Geral da União, como subsídio para a interposição de eventual ação de improbidade administrativa, informando-lhes sobre a existência da Ação Civil de Improbidade Administrativa 0800497-05.2017.8.15.0741 interposta no Tribunal de Justiça da Paraíba pelo Município de Barra de Santana contra o Senhor Manoel Almeida de Andrade (Peça 37, p. 5, dos autos) ;
	iii) arquivar o presente feito, com fundamento no art. 169, inciso III, do Regimento Interno do TCU.
	É o relatório.

Flávia de Paiva Medeiros de Oliveira (OAB/PB 10.432), Antônio Costa de Oliveira (OAB/PB 2.781) e Viviane Correia Bezerra (OAB/PB 24.973).

Procuradora-Geral Cristina Machado da Costa e Silva.

TOMADA DE CONTAS ESPECIAL. NÃO COMPROVAÇÃO DA REGULAR APLICAÇÃO DA INTEGRALIDADE DOS RECURSOS TRANSFERIDOS MEDIANTE CONVÊNIO. PRESCRIÇÃO RECONHECIDA À LUZ DA LEI 9.873/1999, C/C A RESOLUÇÃO TCU 344/2022. ARQUIVAMENTO DOS AUTOS.

TOMADA DE CONTAS ESPECIAL (TCE)

Secretaria de Controle Externo de Tomada de Contas Especial (SecexTCE).

O Fundo Nacional de Desenvolvimento da Educação - FNDE instaurou tomada de contas especial (TCE) em desfavor do Sr. Manoel Almeida de Andrade, prefeito municipal de Barra de Santana/PB, em razão de não comprovação da regular aplicação dos recursos repassados pela União por meio do Convênio 830435/2007, que tinha por objeto conceder apoio financeiro para o desenvolvimento de ações para melhoria da infraestrutura da rede física escolar, com a construção de escolas naquela municipalidade.
Para a execução do convênio, foram disponibilizados recursos federais na ordem de R$ 867.700,00 (peça 4) , com vigência entre 27/12/2007 e 30/4/2011. O prazo para apresentação da prestação de contas se encerrou em 29/6/2011.
O Parecer Técnico de Execução Física de Objeto Financiado (peça 21) , emitido em consideração aos documentos apresentados a título de prestação de contas, corroborado pelo Parecer 239/2017/DIPRE/COAPC/CGCAP/DIFIN (peça 30) , constatou as seguintes irregularidades que motivaram a instauração desta tomada de contas especial: (i) realização de despesas em itens não permitidos ou incompatíveis com o objeto acordado, sem aprovação do concedente; (ii) divergência de serviços (quantitativas, qualitativas e/ou técnicas) ; (iii) evidenciação, na Relação de Pagamentos Efetuados, do pagamento de montante que supera o adjudicado na licitação correspondente; (iv)  pagamento indevido de tarifas bancárias; e (v)  atraso no recolhimento do saldo da conta específica do Convênio.
Instado a apresentar alegações de defesa, conforme avisos de recebimento regularmente recebidos (peça 62 e 63) , o responsável quedou-se inerte, restando caracterizada sua revelia, nos termos do art. 12, § 3º, da Lei 8.443/1992.
A unidade técnica propôs o julgamento pela irregularidade das contas do responsável, sua condenação em débito e a aplicação de multa fundada no art. 57 da Lei 8.443/1992.
O Ministério Público junto ao TCU, neste ato representado pela Procuradora-Geral, Dra. Cristina Machado da Costa e Silva, discordou da proposta de encaminhamento da unidade técnica (peça 72) , sugerindo o arquivamento dos autos, por considerar caracterizada a prescrição das pretensões punitiva e ressarcitória, à luz das regras contidas na Lei 9.873/1999.
Feito esse breve histórico, passo a decidir.
De início, aplico ao responsável os efeitos da revelia previstos no art. 12, § 3º, da Lei 8.443/1992. 
Destaco que as manifestações que me precederam foram proferidas antes da edição da Resolução TCU 344/2022, que regulamentou, no âmbito do TCU, a prescrição para o exercício das pretensões punitiva e de ressarcimento. Em síntese, aquele normativo dispôs que a prescrição, nos processos de controle externo em curso neste Tribunal, observará o disposto na Lei 9.873/1999 e que prescrevem em cinco anos as pretensões punitivas e de ressarcimento, contados dos termos iniciais nele indicados.
Diante disso, passo a analisar a questão prejudicial ao exame de mérito, à luz do referido normativo regulamentar.
A Resolução TCU 344/2022 dispôs, para as situações análogas às discutidas nestes autos, que o prazo de prescrição será contado da data da apresentação da prestação de contas ao órgão competente para a sua análise inicial (art. 4º, inciso II) .
Além disso, estabeleceu que a prescrição se interromperia pela notificação, oitiva, citação ou audiência do responsável, ou, ainda, por qualquer ato inequívoco de apuração dos fatos, inclusive aqueles praticados na fase interna da TCE.
No caso concreto, o responsável encaminhou a prestação de contas em 18/7/2011 (peça 22-29) , mas somente em 24/1/2017 foi emitido parecer técnico pela Diretoria de Gestão, Articulação e Projetos Educacionais (DIGAP) , que veicula manifestação pela aprovação parcial do convênio quanto à sua execução física (peça 21) .
Não há informações nos autos nem indicação de que tenham sido adotados, nesse interregno de tempo, qualquer ato inequívoco de apuração dos fatos, que pudesse justificar eventual interrupção do prazo prescricional no caso concreto.
Diante disso, reconheço a existência da prescrição e, nos termos do art. 11 da Resolução-TCU 344/2022, manifesto-me pelo arquivamento do processo.  
TCU, Sala das Sessões, em 22 de novembro de 2022.
Ministro VITAL DO RÊGO 
Relator